【裁判字號】    96,交訴,31
【裁判日期】    970411
【裁判案由】    交通肇事逃逸等
【裁判全文】
台灣基隆地方法院刑事判決              96年度交訴字第31號
公  訴  人  台灣基隆地方法院檢察署檢察官
被      告  楊俊豪
選任辯護人  林則奘律師
            林宇文律師
            張漢榮律師
上列被告因交通肇事逃逸等案件，經檢察官提起公訴（96年度偵
字第5597號），本院判決如下︰
    主  文
楊俊豪因過失傷害人，處有期徒刑肆月；如易科罰金，以新台幣
壹仟元折算壹日。又駕駛動力交通工具肇事，致人受傷而逃逸，
處有期徒刑壹年。應執行有期徒刑壹年貳月。
    事  實
壹、假釋事實
    楊俊豪前因搶奪及違反懲治盜匪條例等案件，經台灣板橋地
    方法院於民國85年3 月13日，以84年度訴字第1940號案件，
    分別判處有期徒刑3 年8 月及15年，並經定其執行刑為有期
    徒刑16年確定。又因搶奪案件，經台灣宜蘭地方法院於86年
    5 月22日，以86年度訴字第59號案件，判處有期徒刑1 年6
    月確定。各該案件接續執行，預定執行至102 年2 月16日，
    嗣於93年4 月1 日，因縮短刑期而先行假釋出監迄今。復因
    中華民國九十六年罪犯減刑條例之施行，由檢察官聲請台灣
    宜蘭地方法院，就上開各罪所處之刑定應執行之刑，並經該
    於96年9 月29日，定其執行刑為16年8 月確定，預定於100
    年12月3 日縮短刑期而執行完畢。
貳、犯罪事實
一、犯罪經過
    楊俊豪於96年9 月4 日下午9 時50分許，駕駛其母蔡秀英所
    有之9283-EB 號自用小客車，沿基隆市七堵區東新街由國立
    基隆高級商工職業學校往七堵火車站方向行駛，行經該街1
    號及基隆市立明德國民中學前之彎道時，適有郭楊碧珠騎乘
    並搭載其夫郭福生之AF6-903 號重型機車，甫自隧道（涵洞
    ）口駛出並左轉東新街後迎面駛至；楊俊豪原應依規定行駛
    車道，在劃有分向限制線之路段，不得駛入來車之車道內，
    且應減速慢行，作隨時停車之準備，而依當時情形，並無不
    能注意之情事，竟疏未注意而貿然跨越中央分向線並侵入對
    向車道行駛，致該自用小客車之左前方保險桿與該機車之左
    側車身發生擦撞，使得郭楊碧珠隨車倒地，郭福生則彈坐於
    該自用小客車引擎蓋上，再滑跳於路邊，造成郭楊碧珠受有
    顏面、肩部及肢體多處外傷，郭福生受有頭頸部及肢體外傷
    等傷害。惟楊俊豪於肇事致人受傷後，僅停車一下，卻因擔
    心自己之前開假釋遭遭到撤銷，竟未下車救護傷者，反而逕
    自駕車前行並右轉隧道口逃逸而去。
二、查獲經過
    嗣因郭福生記下之車號並報警而循線查獲。
、起訴經過
    案經被害人郭楊碧珠及郭福生分別訴由基隆市警察局第三分
    局報請台灣基隆地方法院檢察署檢察官偵查起訴。
    理  由
壹、證據能力
一、法律規定
    刑事訴訟法第159 條第1 項規定「被告以外之人於審判外之
    言詞或書面陳述，除法律有規定者外，不得作為證據」，係
    以被告以外之人於審判外之陳述，屬於傳聞證據，違背直接
    審理及言詞審理原則，且無法確保當事人之反對詰問權，影
    響程序正義之實現，故除法律有特別規定，例如同法第159
    條之1 至第159 條之5 等規定外，原則上應認無證據能力。
    惟刑事訴訟法第159 條之5 明定：「被告以外之人於審判外
    之陳述，雖不符前4 條之規定，而經當事人於審判程序同意
    作為證據，法院審酌該言詞陳述或書面陳述作成時之情況，
    認為適當者，亦得為證據。當事人、代理人或辯護人於法院
    調查證據時，知有第159 條第1 項不得為證據之情形，而未
    於言詞辯論終結前聲明異議者，視為有前項之同意。」其立
    法理由在於傳聞證據未經當事人之反對詰問，乃排斥其證據
    能力。惟當事人如放棄對證人之反對詰問權，於審判程序表
    示同意該等傳聞證據可作為證據，此時，法院除認該傳聞證
    據欠缺適當性外，自可承認其證據能力。再者，當事人、代
    理人或辯護人於調查證據時，知有刑事訴訟法第159 條第1
    項不得為證據之情形，卻表示「對於證據調查無異議」或「
    無意見」等意思，而未於言詞辯論終結前聲明異議者，應視
    為已有將該等傳聞證據採為證據之同意（刑事訴訟法第159
    條之5 立法理由參照）。
二、本案情形
    經查：證人即告訴人郭楊碧珠及郭福生二人於警詢之證言，
    均屬被告以外之人於審判外之陳述，性質上屬傳聞證據，然
    因本院於審理期日調查證據時，提示上開證人於警詢之證言
    ，並告以其要旨，讓公訴人、被告及辯護人表示意見，其等
    皆知有刑事訴訟法第159 條第1 項不得為證據之情形，仍皆
    表示「無意見」等意思，而未於言詞辯論終結前聲明異議，
    自應視為已有將該等傳聞證據採為證據之同意，依刑事訴訟
    法第159 條之5 之規定，各該證人於警詢之證言，應有證據
    能力，而可採為認定被告犯罪事實之證據。
貳、事實認定
一、過失傷害部分
１、承認過失
    此部分過失肇事而致告訴人郭楊碧珠及郭福生受傷之事實，
    業據被告楊俊豪坦承不諱，核與證人即告訴人二人於警詢、
    偵查及審判中前後指訴之情節相符，並有道路交通事故補充
    資料（二）、道路交通事故現場圖及道路交通事故調查報告
    表（二）各一紙、基隆市警察局道路交通事故照片黏貼紀錄
    表所附現場照片16張及財團法人長庚紀念醫院基隆分院於96
    年9 月7 日分別為告訴人二人開立之診斷證明書（偵查卷第
    14至29頁）各1 紙在卷可稽，足見被告之自白與事實相符，
    可以採信。
２、本院心證
Ａ、過失依據
    依道路交通安全規則第93條第1 項第2 款所規定，行經彎道
    或行近學校等公共場所出、入口時，均應減速慢行，作隨時
    停車之準備。再依同規則第97條第2 款之規定，汽車在雙向
    二車道行駛時，在劃有分向限制線之路段，不得駛入來車之
    車道內。
Ｂ、本案情形
    被告雖承認有過失傷害之事實，惟否認其係侵入對向車道而
    肇事，辯稱：其係順向在車道內行駛，且未超車或跨越中央
    分向線而侵入對向車道之事實，並於96年12月31日提出刑事
    調查證據聲請狀附件一所示之照片3 張為證。經查：證人即
    告訴人二人於審判中具結後一致證稱：上開機車與該小客車
    相撞後，上開機車隨即倒地等語（97年3 月25日審判筆錄第
    3 頁至第5 頁），道路交通事故現場圖亦顯示上開機車倒地
    時之前輪，距右側人行道僅有1 公尺之遠；苟被告確係順向
    行駛，並未超車或跨越中央分向線而侵入對向車道，則上開
    機車前輪倒地之位置應於中央分向線附近，而斷無可能倒置
    於距右側人行道1 公尺之處，由此可見被告謂其係順向行駛
    ，並未超車或跨越中央分向線而侵入對向車道，僅因與一部
    接近中央分向線之機車交會，遂煞車減速並向右躲閃云云，
    應屬虛構。其次，被告雖以其於96年12月31日提出之刑事調
    查證據聲請狀附件一照片所示之煞車痕為證，欲證明其係順
    向行駛，並未超車或跨越中央分向線而侵入對向車道，僅因
    與一部接近中央分向線之機車交會，遂煞車減速並向右躲閃
    之事實，然則，基隆市警察局疑似道路交通事故肇事逃逸追
    查表（偵查卷第20頁）中之遺留跡證欄，並未提及現場留有
    煞車之痕跡，而該附件一照片之拍攝日期為96年9 月11日，
    距離前開車禍發生之時已有7 日之久，究竟是否係被告於上
    開時、地煞車減速向右躲閃時所留之煞車痕跡，即非無疑，
    要難據此逕認被告所辯為真；何況，當時地面濕潤已如前述
    ，輪胎與地面之摩擦係數將大幅降低，依被告所稱當時時速
    約為30公里至40公里觀之，被告縱煞車減速而留下煞車痕跡
    ，亦應模糊不清，尤其，被告拍攝附件一所示照片時，距離
    前開車禍發生之時，已有7 日之久，當更為模糊而難以辨認
    ，然而，反觀該附件一照片所示之煞車痕跡卻甚為明顯，且
    其長度約有十數公尺之遠，兩相比對，明顯不符，應非被告
    於上開時、地煞車時所留之痕跡無疑。茲就被告行車方向而
    言，該處係在明德國民中學前之彎道，且劃有分向限制線之
    雙向車道，此觀之卷附道路交通事故現場圖本院現場勘驗筆
    錄所附照片自明。被告既為汽車駕駛人，自應注意前述規定
    ，而當時又無不能注意之情事，竟疏未注意減速慢行，反而
    侵入對向車道，致撞擊該部機車，進而致使告訴人二人受傷
    ，其行為有過失甚明。
Ｃ、相當因果關係
    刑法上之過失行為與結果間，在客觀上需有相當因果關係始
    得成立。所謂相當因果關係，係指依經驗法則，綜合行為當
    時所存在之一切事實，為客觀之事後審查，認為在一般情形
    下，有此環境、有此行為之同一條件，均可發生同一之結果
    者，則該條件即為發生結果之相當條件，行為與結果即有相
    當之因果關係。反之，若在一般情形下，有此同一條件存在
    ，而依客觀之審查，認為不必皆發生此結果者，則該條件與
    結果並不相當，不過為偶然之事實而已，其行為與結果間即
    無相當因果關係（最高法院76年台上字第192 號判例意旨參
    照）。經查：被告之過失行為造成被害人二人受傷，已如前
    述；其過失行為與被害人之受傷之間，具有相當因果關係，
    應堪認定。綜上，此部分證據明確，被告之犯行洵堪認定。
二、肇事逃逸部分
１、被告辯解
    被告矢口否認其有何肇事逃逸之犯行，辯稱：其於96年9 月
    4 日下午9 時50分許，駕駛其該部自用小客車，沿基隆市○
    ○區○○街○○區○○○○○街0 號前時，時速只有30公里
    至40公里之間，且係順向行駛，並未超車或跨越中央分向線
    而侵入對向車道；惟因與一部接近中央分向線之機車交會，
    遂煞車減速並向右躲閃，因當時大雨導致視線不良，其無法
    確認發生撞擊與否，便回頭觀察，仍未發現異樣，始駕車離
    開現場；其車既有撞擊告訴人之機車而致告訴人受傷，其就
    傷害部分願意認罪，惟其確實不知發生車禍，並非肇事逃逸
    ；至於台灣基隆地方法院檢察署96年度偵字第5597號偵查卷
    宗第29頁照片所示其小客車之凹痕，應係被貨車擦撞所致云
    云。
２、本院心證
Ａ、救護義務
    按汽車駕駛人駕駛汽車肇事致人受傷或死亡，應即採取救護
    或其他必要措施，並向警察機關報告，不得駛離，道路交通
    管理處罰條例第62條第3 項規定甚詳。次按刑法第185 條之
    4 之肇事逃逸罪，係以行為人駕駛動力交通工具肇事，致人
    死傷而逃逸，而為犯罪之構成要件。所謂逃逸，當然必須行
    為人認識其有行車發生事故之肇事，並致他人死亡或受傷，
    竟出於逃避責任之意思，違背停留現場處理事故或救護傷者
    之上開義務，不願停車並下車處理，反而繼續開車而逃離現
    場，始足當之；若行為人並不知悉業已發生車禍並致他人死
    傷，則其開車繼續前行，乃當然之舉止，無從評價為肇事逃
    逸之行為，自不得遽以肇事逃逸罪責相繩。因此，本案關鍵
    在於被告之駕車離去時，是否已知其發生車禍並致他人受傷
    。
Ｂ、本案情形
    經查：被告確實因過失肇事而致人受傷等情，已如前述。其
    次，被告於警詢時，供稱其「有感覺擦撞到一部機車」（偵
    查卷第4 頁），其「車左前桿有撞擊痕跡」，並稱其因「汽
    車駕照還在吊扣期間，怕警方到場後會開罰，以為對方沒有
    怎樣，所以就駕車離開現場」各等語（偵查卷第5 頁）；於
    偵查中供稱因機車燈光很亮，雨很大，其車「有閃過，且煞
    車」，因其「不知道有無撞到，才停車看一下」（偵查卷第
    38頁）；於審判中更供稱其「有停一下車，注意一下，發現
    沒有異樣」才離開等語（970108審判筆錄第3 頁）。準此以
    觀，可見被告確實有感覺其車與機車擦撞，並停車注意查看
    ，惟並未下車即逕行離去無疑。復次，被告是否以誤為屬於
    輕微擦撞，而對方機車已經駛離？對此，觀之被告於警詢時
    供稱其「車左前桿有撞擊痕跡」（偵查卷第5 頁），於審判
    中更供稱其「有停一下車，注意一下，發現沒有異樣」，其
    才離開等語（970108審判筆錄第3 頁）；再參以卷附相片所
    示該機車左側車殼破損、該小客車左前方亦受損，可見當時
    撞擊之力非輕，撞擊之聲非小，絕非輕微之擦撞可比。茲該
    小客車既有照後鏡，被告又非開車新手，斷無可能不知已經
    發生車禍而有人倒地受傷之理。何況，被告辯稱當時雨勢很
    大，告訴人二人卻說當時已經停雨；退而言之，縱使當時雨
    勢非小，被告視線受有阻礙，然兩車之擦撞既非輕微，已如
    前述，則在車內之被告自能感覺其震動力之強大，如何謂其
    誤以為屬於輕微之擦撞，而對方機車已經駛離？因此，被告
    謂其不知車禍發生云云，顯不可採。其誤以為屬於輕微之擦
    撞，而對方機車已經駛離之可能性，亦遭排除。所餘之問題
    在於被告知悉發生車禍後，是否知悉已經致人受傷卻逕自逃
    逸而去？對此，證人即告訴人郭楊碧珠證稱：當時路面雖仍
    濕潤，然已停止下雨。其騎乘該部機車，附載郭福生，自涵
    洞出來左轉東新街時，見一部車子逆向行駛前來，欲躲閃卻
    無處可躲，仍然被撞倒地，其夫郭福生就飛出去，並趴在對
    方引擎蓋上等語（偵查卷第8 、36頁、970325日審判筆錄第
    3 頁）；證人即告訴人郭福生證稱：當時已經停止下雨，地
    面上仍然有水，其搭乘其妻郭楊碧珠所騎乘之機車，自涵洞
    出來後即見一部汽車佔據車道而逆向行駛，便提醒其妻注意
    ，惟該機車左轉後雖已靠右行駛，仍被該汽車撞及左後方，
    其因而倒在該汽車之左引擎蓋上，並因而看清對方之臉頰；
    對方車子停一下，因其感覺對方轉動方向盤準備前行，便趕
    緊跳下引擎蓋，立於該車左方，剛好看見對方一邊開車向前
    移動，一邊往左後方觀看，其遂趕緊記下車號，並在當晚報
    警處理等語（偵查卷第11、37頁、970325審判筆錄第4 至5
    頁）。對照證人二人之說以觀，彼此之說法一致，前後並無
    矛盾之處，當可採信。茲證人郭楊碧珠當時係人車倒地，而
    證人郭福生當時係彈至被告汽車引擎蓋上，再滑跳下車，當
    為被告所知所見；依前述救護之義務，被告理應下車查看並
    處理才是；何況，此項車禍之發生足以致人受傷，亦為社會
    常情，被告自難諉為不知。因此，被告辯稱其不知車禍發生
    ，更不知已經致人受傷才會駕車離去云云，自不足以採信。
    茲被告於車禍發生而致人受傷之際，既並未下車查看，反而
    駕駛離去，自然屬於肇事逃逸無疑。所辯不足以採信，從而
    其此部分之犯行洵堪認定。
、法律適用
一、所犯罪名
    核被告所為，係犯刑法第284 條第1 項前段之過失傷害及第
    185 條之4 之肇事逃逸罪。
二、想像競合犯
    被告以一過失行為，而致二被害人受傷，乃一行為觸犯二過
    失傷害罪名，為同種想像競合犯，應從一過失傷害罪處斷。
三、數罪併罰
    被告所犯數罪，係分別起意，其構成要件有異，應予分論併
    罰。其次，法官在個案量刑時，其所宣告之刑係罪刑相當之
    量刑結果，惟刑法第51條數罪併罰之制度，卻規定應定執行
    刑，此項立法使得法官原本宣告其與責任相當之刑罰，遭到
    打折。因此，除有期徒刑之併罰之外，此項規定自以刪除為
    妥，立法應注意及之。
１、就死刑及無期徒刑而言
    就死刑及無期徒刑而言，依刑法第51條第1 款至第4 款之規
    定，宣告多數死刑者，執行其一；宣告之最重刑為死刑者，
    不執行他刑；宣告多數無期徒刑者，執行其一；宣告之最重
    刑為無期徒刑者，不執行他刑。此種情形，乃性質上無法併
    為執行之故。然則，性質上無法併為執行部分，執行檢察官
    事實上不予執行即可，原不必在立法上明文免其執行之義務
    ；否則，將置法院之宣告刑於何地？亦即法院之宣告刑又有
    何意義？申言之，法院宣告死刑或無期徒刑者，必因其罪責
    深重，法院宣告多數死刑或無期徒刑者，必因其罪責更為深
    重；若實際無法執行，也是無可奈何；惟在法律上規定只能
    執行其一，等於免除其他部分之罪刑，對被害人而言，真是
    情何以堪？如此，此項立法又有何意義？
２、就有期徒刑而言，
Ａ、就報應之刑罰理論觀之
    依刑法第51條第5 款之規定，「宣告多數有期徒刑者，於各
    刑中之最長期以上，各刑期合併之刑期以下，定其刑期」，
    亦即在定其執行刑時，將減去若干徒刑。此項立法使得
    法官原本宣告其與責任相當之刑罰，遭到打折，如何謂之符
    合正義之制度？觀之同條第九款，從刑之沒收既得併執行之
    ，何以主刑之徒刑、拘役或罰金必須打折執行？何況，在重
    罪之定執行刑，其所減去之刑將以年計，如何謂之符合公平
    正義之原則？尤有進者，若二個以上之重罪，均宣告法定最
    低刑，則定執行結果，將低於法定刑，不合立法最低刑之要
    求，根本不合立法上之罪刑相當原則。
Ｂ、就個別預防之刑罰理論觀之
    依教育刑之「同時教化原則」觀之，有期徒刑之定執行即有
    其必要性。所謂個別預防，即監獄之執行係報應理論之責任
    抵償，被告在執行中，經由自己之悔罪與監獄之教化，得以
    再社會化，而回歸社會。為此而有行刑累進處遇（例如善時
    制）及假釋之規定。茲以被告犯殺人罪及強盜罪為例，若其
    殺人罪經宣告有期徒刑十年，強盜罪經宣告有期徒刑五年；
    在理論上，十年使其殺人行為罪刑相當，五年使其強盜行為
    罪相當。惟在實際上，既要同時執行，當被告在悔罪時，係
    同時就殺人罪及強盜罪而為之，而監獄在教化時，亦同時就
    殺人罪及強盜罪而為之，亦即被告之同時悛悔加之監獄之同
    時教化，共同促成被告之再社會化。因此，就有期徒刑而言
    ，定其執行刑即有刑罰理論之根據。惟司法實務基於罪刑相
    當之觀點，習慣上僅減少一點刑期，未曾減得太多。
３、就拘役而言，
    所謂拘役，顧名思義，是指抓來勞役，屬於強制工作，具有
    保安處分之性質，是故監獄行刑法第2 條第2 項規定「處拘
    役者應與處徒刑者分別監禁」。在刑罰種類中，拘役一項並
    無教化功能，乃不具實益之刑罰種類，立法上以廢除為宜，
    以資符合自由刑單一化之要求；6 月以下之短期自由刑，既
    難有教化作用，又易使受刑人感染惡習，除非被告有受其執
    行之特殊必要，否則尚無宣告之必要；如其宣告，應以緩刑
    或易科罰金而調和之，何況是拘役！因此，若要留存拘役，
    亦以改為保安處分為宜。然則，我國立法上不但保留拘役，
    而且比照有期徒刑之規定，應定執行刑，實無必要。觀之94
    年2 月2 日修正公布而於95年7 月1 日施行之刑法，其51條
    第10款增但書「應執行者為三年以上有期徒刑與拘役者，不
    執行拘役」，可見立法者業已明白有期徒刑與拘役之不同，
    已經執行一定期間之有期徒刑者，即無執行拘役之必要。
４、就罰金而言
    罰金雖為列為主刑之一，惟其本質類似行政罰鍰，又不發生
    監獄教化之問題，併為執行即可，原無定其執行刑之必要。
    然則，我國立法卻比照有期徒刑之規定，應定其執行刑，實
    無必要。
四、立法擴張
    刑法第185條之4之肇事逃逸罪，係立法擴張刑法第294條第
    1 項遺棄罪之適用範圍。被告駕駛動力交通工具肇事，致人
    死傷而逃逸，固犯上述第185 條之4 之肇事逃逸罪。若被害
    人受傷而成為無自救力之人，依法即應予以保護，被告竟遺
    棄而不顧，則另犯有刑法第294 條第1 項之遺棄罪。被告所
    犯刑法第185 條之4 之肇事逃逸罪與同法第294 條第1 項之
    遺棄罪，依司法實務之見解，認係一駕車離去之行為，同時
    觸犯數罪，為想像競合犯，應從一重之肇事逃逸罪處斷（最
    高法院89年度台上字第6514號判決參照）。惟觀之本案被害
    人郭楊碧珠及郭福生之前述傷勢，尚未至無自救力之人甚明
    ，自無上述遺棄罪之適用，併予指明。
五、減刑條例
１、法律規定
    按犯罪在中華民國96年4 月24日以前者，除本條例另有規定
    外，依下列規定減刑：一、死刑減為無期徒刑；二、無期徒
    刑減為有期徒刑20年；三、有期徒刑、拘役或罰金，減其刑
    期或金額二分之一。依本條例應減刑之罪，已經判決確定尚
    未執行或執行未完畢者，由檢察官或應減刑之人犯聲請最後
    審理事實之法院裁定之。犯最重本刑為5 年以下有期徒刑以
    下之刑之罪，依本條例規定減為6 月以下有期徒刑、拘役者
    ，應於為減刑裁判時，併諭知易科罰金折算之標準，96年7
    月16日施行之中華民國96年罪犯減刑條例第2 條第1 項、第
    8 條第1 項、第9 條分別定有明文。減刑後之易科罰金或易
    服勞役之折算標準，仍宜照原標準定之，「法院辦理96年減
    刑案件應行注意事項」第16條亦規定甚詳。
２、本案情形
    經查：被告之行為期間，係在96年9 月間，可見其犯罪時間
    係在96年4 月24日以後，並非在其前，不合於減刑條件，無
    從依上開減刑條例而減輕其刑。
肆、違憲審查
一、憲法原則
１、人性尊嚴原則
    德國基本法第1條第1項規定：「人性尊嚴不可侵犯。尊重及
    保護人性尊嚴，乃所有國家權力機構之義務。」依據國民主
    權原理，國民是國家主人，其人性尊嚴不可侵犯。尊重及保
    護其人性尊嚴，實係行政、立法、司法機關之義務。就刑事
    立法而言，若無法益侵害或法益危險之行為而予以犯罪化，
    或較輕責任之行為而賦予重刑罰之處罰，即是違背人性尊嚴
    原則，而為違憲之立法。
２、比例原則
    按一般認為比例原則之內涵，係適當性原則、必要性原則及
    比例性原則3項。事實上，比例原則可分為2層次，其一須「
    適當」，其次須「相當」。就刑法而言，所謂適當，是指其
    犯罪化而處以刑罰為適當。所謂相當即不過量，所謂不過量
    乃指侵害最小，是指犯罪化後所賦予之刑罰種類為相當，為
    不過量，為侵害最小。因此，若要簡而言之，比例原則之必
    要性原則及比例性原則，可以合而為一，姑且名之曰相當性
    原則。若其犯罪化而犯以刑罰之立法並不適當，即是不合適
    當性原則，進而違背比例原則。若其犯罪化之立法適當，而
    其刑罰種類之賦予並不相當，即是不合相當性原則，進而無
    論其為過重或過輕，皆是違背比例原則之立法。
３、法益原則
    據比例原則中之適當性原則之要求，國家刑罰權之行使，應
    限於必要之干預；能以其他手段而達成目的時，則應放棄刑
    罰。此謂之刑罰之「最後手段性」，亦即刑罰謙抑原則之表
    現。欲知其犯罪化之立法是否合乎適當性原則適當，必須求
    諸於法益原則。因此，比例原則中之「適當性原則」，可以
    導出刑事立法上之「法益原則」。申言之，刑事立法上之「
    法益原則」要求任何行為要加以犯罪化，必因其法益受到侵
    害或危險。蓋刑事立法之核心，在於其所保護之法益。刑法
    之任務，在於法益之保護。無法益保護，無刑法可言；亦即
    無法益受到侵害或危險，則無施以刑罰之必要。行為如未造
    成「法益侵害」或「法益危險」，則無將之犯罪化之必要。
    在法益侵害，為「實害犯」；在法益危險，為「危險犯」。
    再者，法益本身依其價值評價之強度，而呈現法益位階。生
    命、身體、自由、名譽、財產五者，按其順序，而高低位階
    化。生命法益最高，其次身體法益，其次自由法益，其次名
    譽法益，而財產法益最低。此五種傳統法益，稱之為「個人
    法益」。在個人法益以外之法益，即「超個人法益」或「一
    般法益」、「團體法益」、「整體法益」，亦必須其與個人
    法益具有關連性者，始得為刑法所保護之一般法益。所謂危
    險犯，亦即行為人之行為造成法益危險，尚未至法益侵害，
    亦立法予以犯罪化。以最高位階之生命法益言之，刑法之有
    預備殺人罪、預備放火罪、預備強盜罪、預備擄人勒贖罪，
    均因其行為已造成生命法益之危險；否則，各該罪即無設預
    備犯之必要。如係單純身體、自由、名譽、財產之法益危險
    行為，則未曾設預備犯而加以犯罪化。
４、罪刑相當原則
    在犯罪化之立法之後，其刑罰種類之賦予是否合乎行為之罪
    責，亦即是否罪刑相當，乃刑罰相當性之問題。申言之，欲
    知其犯罪化之立法是否合乎適當性原則適當，必須求於罪刑
    相當原則。因此，比例原則中之「適當性原則」，可以導出
    刑事立法上之「罪刑相當原則」。如前所述，就刑法而言，
    所謂相當即不過量，所謂不過量乃指侵害最小，是指犯罪化
    後所賦予之刑罰種類為相當，為不過量，為侵害最小。因此
    ，法定刑之刑罰種類及自由刑之刑度輕重，必須與其行為責
    任之輕重相當，亦即在具有相當性時，始得為該種刑罰之賦
    予或該級刑度之訂定。如此，其刑罰之賦予始為合乎「罪責
    原則」，使其罪責與刑罰得以相適應而具有相當性，亦即立
    法上之「罪刑相當原則」。若其犯罪化之立法適當，而其刑
    罰種類之賦予並不相當，即是違背「罪刑相當原則」，自然
    不合相當性原則，進而無論其為過重或過輕，皆是違背比例
    原則之立法。
二、過失傷害
１、罪之審查
    過失傷害行為所侵害者為身體法益，乃身體法益之實害犯，
    且為過失犯，並非故意犯，其致重傷部分，為加重結果犯，
    其立法犯罪化自有必要。然則，行為之處罰，以故意為原則
    ，以過失為例外；過失行為之處罰，必須法律特別規定，此
    觀之刑法第12條之規定自明。
２、刑之審查
    依上述法益位階之觀點，在侵害個人法益各罪中，僅有生命
    法益之過失犯及身體法益之過失犯，而無自由法益、名譽、
    財產法益之過失犯。申言之，僅有刑法第276 條之過失致死
    罪及刑法第284 條之過失傷害罪。茲觀其刑度：刑法第271
    條第1 項侵害生命法益之殺人罪，其刑度為死刑、無期徒刑
    或10年以上有期徒刑。刑法第278 條第2 項重傷致死罪，其
    刑度為無期徒刑或7 年以上有期徒刑。刑法第277 條第2 項
    前段之傷害致人於死罪，其刑度為無期徒刑或7 年以上有期
    徒刑。刑法第278 條第1 項之重傷罪，其刑度為5 年以上12
    年以下有期徒刑。刑法第277 條第2 項後段之傷害致重傷罪
    ，其刑度為3 年以上10年以下有期徒刑。刑法第277 條第1
    項侵害身體法益之傷害罪，其刑度為3 年以下有期徒刑、拘
    役或1 千元以下罰金。刑法第276 條第2 項之業務過失致死
    罪，其刑度為5 年以下有期徒刑或拘役，得併科3 千元以下
    罰金。刑法第276 條第1 項之普通過失致死罪，其刑度為2
    年以下有期徒刑、拘役或2 千元以下罰金。刑法第284 條第
    2 項之業務過失致重傷罪，其刑度為3 年以下有期徒刑、拘
    役或2 千元以下罰金。刑法第284 條第1 項後段之過失致重
    傷罪，其刑度為1 年以下有期徒刑、拘役或5 百元以下罰金
    。刑法第284 條第2 項之業務過失傷害罪，其刑度為1 年以
    下有期徒刑、拘役或1 千元以下罰金。刑法第284 條第1 項
    前段普通過失傷害罪，其刑度為6 月以下有期徒刑、拘役或
    5 百元以下罰金。再對比刑法第302 條第1 項侵害自由法益
    之妨害自由罪，其刑度為5 年以下有期徒刑、拘役或3 百元
    以下罰金。刑法第320 條第1 項侵害財產法益之竊盜罪，其
    刑度為5 年以下有期徒刑、拘役或5 百元以下罰金。可見其
    立法背景，係重財產法益而輕身體法益，違背刑法理論，不
    合刑法潮流，已然可見。
３、立法建議
    由於時空背景不同，民國24年施行之現行刑法，其33條將有
    期徒刑之上限定為15年，係以當時「人生平均年齡不過四十
    一、二齡」為其立法理由；刑法各罪名之有期徒刑上下限，
    例如91年1 月30日修正公布前之刑法第328 條第1 項之強盜
    罪，其法定刑為3 年以上10年以下；刑法第211 條之偽造公
    文書罪，其法定刑為1 年以上7 年以下，亦均以此為其立法
    理由。然則，60餘年後之今日已然不同，平均人壽將近80歲
    ，已近立法當時一倍；惟刑法並未配合修正刑度，歷年來只
    知制訂並修正罰金罰鍰提高標準條例，不知制訂「有期徒刑
    提高標準條例」，造成司法實務普遍性重罪輕判之必然結果
    。例如殺人未遂罪，最低必須判處有期徒刑5 年，而傷害罪
    ，最高竟不得超過有期徒刑3 年，豈是合理？等而下之，普
    通過失傷害罪之最高刑度止於有期徒刑6 月，明顯不足；在
    業務過失傷害罪，最高刑度止於有期徒刑1 年，亦顯然過輕
    ，在重大過失之情形，勢將造成法官不能為妥適之量刑，個
    案正義無從實現，其刑度自有修正而提高之必要。因此，本
    院認為廢除有期徒刑15年之上限，並考慮制訂「有期徒刑提
    高標準條例」，加倍提高刑法分則各罪有期徒刑之上下限，
    法官才有妥適之量刑空間。申言之，在傷害罪，其修正方式
    有二：其一，修正放寬刑法第10條第4 款重傷之定義，不須
    至「毀敗」或「重大不治或難治」，始得稱為重傷；如其傷
    害客觀上屬於重大，例如使人四肢骨折，尚未毀敗，縱屬可
    治，並非難治或嚴重減損，亦得列為重傷，而適用刑法第27
    8 條重傷罪之規定，處以5 年以上12年以下有期徒刑。94年
    2 月2 日修正公布而定於95年7 月1 日施行之刑法第10條第
    四項，已在「毀敗」之後，加上「或嚴重減損」一句，其故
    應在於此，惟其範圍仍屬過嚴而使不合理依然存在。其二，
    先行提高傷害罪之本刑至有期徒刑5 年，使與自由法益及財
    產法益至少相當，以此為基準，再和其他罪名一樣，適用「
    有期徒刑提高標準條例」，提高一倍，而修正為10年以下有
    期徒刑；如此，始足以涵蓋重大傷害之罪責，法官才能為罪
    刑相當之量刑，人民之身體法益才能得到有效之保障；至於
    刑法第287 條關於傷害罪告訴乃論之規定，應予廢除，改為
    非告訴乃論，僅在法官認為傷害係「輕微」時，保留被害人
    之撤回權即可。至於過失致死及過失傷害罪亦同，在過失致
    死罪，不分業務過失或非業務過失，先修正提高為業務過失
    死罪之基本刑度即有期徒刑5 年，再和其他罪名同樣提高一
    倍，而修正為10年以下有期徒刑，並以業務過失、無照駕駛
    、酒醉駕駛、斑馬線肇事等，作為加重事由；如此，始足以
    涵蓋重大過失致死罪之罪責，法官才能為罪刑相當之量刑。
    過失傷害亦同，修正為3 年以下有期徒刑，再和其他罪名同
    樣提高一倍，並以業務過失、無照駕駛、酒醉駕駛、斑馬線
    肇事等，作為加重事由。如此，始足以涵蓋重大過失致死罪
    或重大過失傷害之罪責，法官才能為罪刑相當之量刑。申言
    之，就刑事政策而言，若業務過失致死罪，最高可處有期徒
    刑15年，業務過失傷害，最高可處有期徒刑9 年，在過失致
    死事故最多之交通案件，必然大量減少，人民之生命法益才
    能得到有效之保障，併此說明之，並期立法院注意及之。
三、肇事逃逸
１、罪之審查
    本案刑法第185條之4之肇事逃逸罪，通說認為，依傳統法益
    觀點，其所侵害者為公共危險，乃社會法益之實害犯；惟依
    新法益觀點，其所危及者為個人生命、身體、財產法益，乃
    各該法益之危險犯，既與生命法益有關，其犯罪化之立法固
    有其法理；然則，若被害人已至無自救力，已有前述遺棄罪
    可資規範；若未至無自救力，法官在過失傷害或業務過失傷
    害罪之量刑時，對其逃逸一項自會加以考量而斟酌加重，其
    以本條之立法而擴大遺棄罪之適用範圍，亦即本罪之獨立犯
    罪化，似無必要；何況，其他故意犯罪如殺人未遂或傷害，
    亦未對加害人之揚長而去一節獨立加以犯罪化，乃立法獨對
    駕車肇事之過失犯而故意逃逸行為加以犯罪化，是否合乎刑
    罰最後手段原則，有無違背平等原則，尚非無疑。蓋在交通
    違規之處罰，道路交通管理處罰條例所為之行政處罰，如罰
    鍰、吊銷或吊扣駕駛執照等，已足以產生立法所預定之效果
    。以推行騎乘機車要戴安全帽為例，不戴者，生命或於瞬間
    喪失，其處罰之罰鍰新台幣5 百元即已廣收成效，眾所周知
    ，未聞要處以刑罰。證諸其他交通違規行為，如闖紅燈或超
    速行駛，並亦未立法犯罪化，可知本罪之犯罪化立法，尚有
    檢討之必要。申言之，刑罰之防衛線是否應前移至此，本院
    深感懷疑。
２、刑之審查
    本條之罪既有違背刑罰最後手段原則及平等原則之虞，已如
    前述，是以無論其立法所賦予之刑罰種類為何，均無法改變
    其有違憲之可能。何況，依現行刑法第41條之規定，必須最
    重本刑為5 年以下有期徒刑之罪，而被宣告6 個月以下有期
    徒刑之刑，才得以易科罰金；惟本罪既為5 年以下有期徒刑
    ，則只有宣告6 個月以下有期徒刑，被告才有易科罰金之機
    會。萬一被告未遭宣告6 月以下有期徒刑或不符合緩刑之要
    件而無法宣告緩刑，勢將被迫入監執行，形成無法益侵害僅
    有法益危險之犯罪人卻要入監服刑之現象，並不合理。
伍、刑罰裁量
一、罪刑相當原則
１、自刑罰理論觀之
    就刑罰之報應理論言之，刑罰係以其具有痛苦性之本質，來
    均衡具有不法本質之犯罪，藉以衡平行為人之罪責，使行為
    人得因責任抵償而贖罪，而社會正義得以實現義，是故強調
    「刑罰之輕重應與罪責之輕重成比例」。其報應之內容即為
    自由之剝奪，亦即有期徒刑之相加，而監獄即為執行報應之
    場所。再就特別預防理論言之，受刑人之犯罪係社會化過程
    之障礙，應使其在監執行，以接受再教育而求其再社會化。
    復就一般預防理論觀之，以對受刑人之施以刑罰，作為威嚇
    他人之手段，不過刑罰之附帶作用，並非其主要目的。
２、自憲法原則觀之
    據前述人性尊嚴原則，「人性尊嚴不可侵犯。尊重及保護
    人性尊嚴，乃所有國家權力機構之義務。」在被告之行為責
    任確定後，其刑罰種類之賦予或自由刑之量定，均應相當而
    不可過量，否則即是違背比例原則中之相當性原則，自然不
    合司法上之「罪刑相當原則」。因此，刑事司法上之「罪刑
    相當原則」要求法官在量刑時，應依法益之位階，重所當重
    ，輕所當輕，必使罪得其刑而刑當其罪；不得重罪而輕判，
    或輕罪而重判；期使責任與刑罰得以相適應，而具有相當性
    。地藏十輪經（第3卷）云：「若犯重罪，應重治罰；若犯
    中罪，應中治罰；若犯輕罪，應輕治罰；令其慚愧，懺悔所
    犯。」其此之謂也！
二、刑罰裁量
１、主刑裁量
    為此，本院：１、審酌該被告之品行、生活狀況、智識程度
    、犯罪之動機、目的、犯罪所生之危害、犯後之態度等一切
    情狀之後，２、再斟酌拘役並無教化功能，乃不具實益之刑
    罰種類，立法上以廢除為宜，以資符合自由刑單一化之要求
    ；六月以下之短期自由刑，既難有教化作用，又易使受刑人
    感染惡習，除非被告有受其執行之特殊必要，否則尚無宣告
    之必要；如其宣告，應以緩刑或易科罰金而調和之；惟本罪
    之法定刑為6 月以上5 年以下有期徒刑，惟有量處6 月有期
    徒刑，被告才有易科罰金之機會等情。３、再考慮被告是否
    應施予刑罰並使之入監獄執行，應依刑罰理論及刑事政策而
    加以考量，斟酌重點在於被告有無執行剝奪其自由，並施以
    監獄之教化，以使其再社會化之必要性，並非以其是否已經
    和解而為主要之判斷標準等情；惟被告確實未與被害人二人
    達成和解。４、復考量被告就過失傷害部分，係想像競合犯
    ，侵害二身體法益，在量刑上應適度予以加重，始符合罪刑
    相當原則；就肇事逃逸部分，雖其逃逸與否在一念之間，屬
    於一時衝動而犯罪，並非預謀犯罪；惟其自警詢、偵查及審
    判中一再否認犯行，犯後態度十分不良；何況，被告前科累
    累，素行不良，此觀之卷附台灣高等法院被告全國前案紀錄
    表自明，自應從重量刑。５、又特別衡量被告僅係接受國中
    教育，其職業為工，可見其思慮不周之可責性較低等情。６
    、其次，在審判心理學上，法官一般認為立法之最高刑度，
    例如竊盜之5 年，傷害之3 年或過失傷害之6 月，僅能給予
    此類型罪責最深之犯罪人使用，若非故意犯之惡性太大或過
    失犯之實害太深，否則不會量處最高度刑。而過失傷害罪6
    月以下有期徒刑之立法刑度過輕，其罪刑不相當之情形已如
    前述；若在有肇事逃逸之情形，法官在肇事逃逸罪上之量刑
    加重，剛好可以調和目前過失傷害罪之刑罰過輕問題，惟如
    此一來，將非本罪之刑罰裁量要素列作本罪之刑罰裁量要素
    ，似難免於量刑理由可能矛盾之批判。綜上考量，本院因而
    認為分別宣告如主所示之自由刑，足以使其罪刑相當，爰宣
    告之，以示儆懲，並定其應執行刑，以期待被告之能知自新
    。
陸、據上論斷
    應依刑事訴訟法第299 條第1 項前段、刑法第284 條第1 項
    、第185 條之4 、第55條、第41條第1 項前段、第51條第5
    款，判決如主文。
本案經檢察官張長樹到庭執行職務。
中    華    民    國    97    年    4     月    11    日
                  刑事第二庭審判長法  官  陳志祥
                                  法  官  陳伯厚
                                  法  官  楊皓清
以上正本證明與原本無異。
如不服本判決，應於收受判決後10日內，向本院提出上訴狀，其
未敘述上訴理由者，並應於提起上訴後10日內，向本院補提理由
狀，且須按他造當事人之人數附繕本，切勿逕送上級法院。
中    華    民    國    97    年    4     月    11    日
                                  書記官  王月娥
附錄論罪法條
刑法第185條之4
駕駛動力交通工具肇事，致人死傷而逃逸者，處6月以上5年以下
有期徒刑。
刑法第284條第1項
因過失傷害人者，處6月以下有期徒刑、拘役或5百元以下罰金，
致重傷者，處1年以下有期徒刑、拘役或5百元以下罰金。

司法院資訊處製作；財團法人民間司法改革基金會備份。
